# Числа {#sec-numbers}

```{r}
#| echo: false

source("_common.R")
```

## Вступ

Числові вектори — це хребет наук про дані, і ми вже користувалися ними багато разів. Тепер ми систематично розглянемо функції роботи із числовими векторами в R, щоб ви могли розв'язувати будь-які проблеми, пов’язані із числовими векторами.

Ми почнемо з пари функцій, які перетворюють рядки на числові вектори, а потім детальніше розглянемо функцію count().

Далі ми зануримося в числові трансформації, які добре працюють разом із mutate(), в тому числі розглянемо і більш загальні перетворення, що застосовуються й до інших типів векторів.

Ми закінчемо главу на функціях підсумовування, які працюють разом із summarize(), і покажемо, як їх можна використовувати разом із mutate().

### Передумови

В цьому розділі нам вистачить функцій базового R, вони доступні без завантаження додаткових пакетів.
Однак ми вживатимемо функції базового R всередині функцій `mutate()` and `filter()` бібліотеки tidyverse, тож ми потребуємо цієї бібліотеки.
Як і в попередньому розділі, ми застосуємо реальні приклади з датафреймом nycflights13, а також тестові приклади, створені за допомогою `c()` і `tribble()`.

```{r}
#| label: setup
#| message: false

library(tidyverse)
library(nycflights13)
```

## Створення чисел

У більшості випадків ваші числа вже записані в одному з числових типів R: integer або double. 
Однак іноді ви можете зіткнутися з числами у вигляді рядків — можливо, через те, що ви створили їх, 
перетворюючи заголовки стовпців, або через помилку у процесі імпорту даних.

Пакет readr надає дві корисні функції для перетворення рядків у числа: parse_double() та parse_number(). Використовуйте parse_double() у випадках, коли у вас є числа, записані у вигляді рядків:

```{r}
x <- c("1.2", "5.6", "1e3")
parse_double(x)
```

parse_number() підходить, коли рядок містить нечисловий текст, який потрібно ігнорувати. Це особливо корисно для даних про валюту та відсотки:

```{r}
x <- c("$1,234", "USD 3,513", "59%")
parse_number(x)
```

## Підрахунки {#sec-counts}

Вражає, скільки аналізів даних можна зробити лише за допомогою підрахунків і базової арифметики, тому пакет dplyr робить підрахунки якомога простішим із фукцією count(). Ця 
функція чудово підходить для швидкого дослідження даних та перевірки під час аналізу:

```{r}
flights |> count(dest)
```

(Попри рекомендації в @sec-workflow-style, ми записуємо count() в тому ж рядку, оскільки ця функція часто використовується в консолі для швидкої перевірки правильності розрахунку.)

Якщо ви хочете вивести найчастіші значення, додайте `sort = TRUE`:

```{r}
flights |> count(dest, sort = TRUE)
```

Якщо ви хочете переглянути всі значення, напишіть `|> View()` або `|> print(n = Inf)`.

Ту саму операцію можна виконати "вручну" за допомогою функцій `group_by()`, `summarize()` та `n()`. Це корисно, оскільки дозволяє одночасно обчислювати й інші підсумкові значення:

```{r}
flights |> 
  group_by(dest) |> 
  summarize(
    n = n(),
    delay = mean(arr_delay, na.rm = TRUE)
  )
```

`n()` — це спеціальна підсумкова функція, яка не приймає жодних аргументів, а натомість виводить інформацію про "поточну" групу.
Це означає, що вона працює тільки всередині інших дієслів dplyr:

```{r}
#| error: true

n()
```

Існує пара варіантів фунцій `n()` та `count()`:

-   `n_distinct(x)` підраховує кількість унікальних значень однієї або кількох змінних. Наприклад, ми можемо визначити, які напрямки обслуговуються найбільшою кількістю перевізників:

    ```{r}
    flights |> 
      group_by(dest) |> 
      summarize(carriers = n_distinct(carrier)) |> 
      arrange(desc(carriers))
    ```

-   Зважений підрахунок — це сума. Наприклад, ви можете підрахувати кількість миль, які пролетів кожен літак:

    ```{r}
    flights |> 
      group_by(tailnum) |> 
      summarize(miles = sum(distance))
    ```

    Робити підсумки — це поширена задача, тому count() має аргумент wt, який виконує ту саму функцію:    

    ```{r}
    #| results: false
    flights |> count(tailnum, wt = distance)
    ```

-   Можна порахувати відсутні значення шляхом поєднання `sum()` і `is.na()`.
    В датасеті `flights` це будуть скасовані рейси:

    ```{r}
    flights |> 
      group_by(dest) |> 
      summarize(n_cancelled = sum(is.na(dep_time))) 
    ```

### Вправи

1.  Як можна застосувати `count()` для підрахунку кількості рядків із відсутнім значенням для певної змінної?
2.  Перепишіть наступні виклики функції `count()`, щоб замість нєї використати `group_by()`, `summarize()`, і `arrange()`:
    1.  `flights |> count(dest, sort = TRUE)`

    2.  `flights |> count(tailnum, wt = distance)`

## Числові транформації

У функцій трансформації вектор вивіду має таку саму довжину як і вектор ввіду, тому вони підходять до використання у `mutate()`

Більша частина функцій трансформації вбудована в базовий R. Їх забагато, щоб перелічувати все в цьому розділі, тож ми розглянемо найбільш корисні.
Наприклад, хоча R містить всі тригонометричні фунції, які ви тільки можете уявити, ми не будемо їх перелічувати, тому що вони рідко використовуються в аналізі даних.

### Арифметичні операції та правила рециркуляції векторів {#sec-recycling}

Ми познайомились із аріфметичними операціяїми (`+`, `-`, `*`, `/`, `^`) в розділі @sec-workflow-basics і с тих пір багато їх застосовували.
Ці функції не потребують пояснень, тому що ви вивчили їх у школі.
Але нам потрібно зупинитися на **правилах рециркуляції**, які визначають, що відбувається, коли вектори ліворуч і праворуч від оператора присвоєння мають різну довжину.
Це важливо для операцій типу `flights |> mutate(air_time = air_time / 60)`, тому що ліворуч від `/` вектор має 336,776 чисел, а праворуч - тільки одно. 

R вирішує невідповідність довжин векторів шляхом *рециркуляції,* або елементів коротшого вектора.
Ми можемо побачити це в дії, якщо створемо вектори поза межами датафрейму:

```{r}
x <- c(1, 2, 10, 20)
x / 5
# є скороченням для
x / c(5, 5, 5, 5)
```
Загалом, бажано рециркулювати лише окремі числа (вектори довжиною 1), але R рециркулюватиме будь-який вектор меншої довжини.
Якщо довжина довшого вектора не є кратною довжині коротшого вектора, R зазвичай (але не завжди) видає попередження:

```{r}
x * c(1, 2)
x * c(1, 2, 3)
```

Правила рециркуляції також застосовуються до логічних порівнянь (`==`, `<`, `<=`, `>`, `>=`, `!=`), які можуть призводити до неочікуваного результата: якщо ви ненавмисно застосуєте операцію `==` замість `%in%` і вам ще й не пощастить із кількістю рядків в датафреймі.
Наприклад, в наступному фрагменті коду ми намагаємось знайти всі рейси в Січні і Лютому:

```{r}
flights |> 
  filter(month == c(1, 2))
```

Код виконується без помилок, але вивід не є тим, що ми хотіли.

Внаслідок правил рециркуляції цей код знаходить рейси в непарних рядках, які відправились в Січні і рейси в парних рядках, які відправились в Лютому.
На жаль, попередження не було, тому що датафрейм `flights` має парну кількість рядків.

Для того, щоб захистити користувачів від таких мовчазних помилок, більшість функції tidyverse має суворіший спосіб рециркуляції, такий що тільки окремі значення рециркулюються.
На жаль, цей механізм не допомогає в цій ситуації, і також в багатьої інших, тому що ключове обчислення виконується функцієй `==`  базового R, а не `filter()`.

### Мінімум і максимум

Аріфметичні функції працюють із парами змінних.
Дві тісно пов'язані функції - це `pmin()` і `pmax()`, вони отримають на вхід одну чи більше змінних, і повертають найменше або найбільше значення в кожному рядку:

```{r}
df <- tribble(
  ~x, ~y,
  1,  3,
  5,  2,
  7, NA,
)

df |> 
  mutate(
    min = pmin(x, y, na.rm = TRUE),
    max = pmax(x, y, na.rm = TRUE)
  )
```

Зверніть увагу на той факт, що ці фунції відрізняються від функцій підсумовування `min()` і `max()`, які приймають на вхід багато спостережень, а повертають єдине значення.
Ви можете побачити, що застосували не ту форму, коли всі мінімуми і максимуми мають те саме значення:

```{r}
df |> 
  mutate(
    min = min(x, y, na.rm = TRUE),
    max = max(x, y, na.rm = TRUE)
  )
```

### Модульна арифметика

Модульна арифметика - це технічна назва математичніх операції, які ви вивчали до того, як познайомились із операціїями із рухомою комою, тобто ділення, що дає цілу частину і залишок. 
В R, операція `%/%` виконує цілочисленне ділення, а `%%` обчислює залишок:

```{r}
1:10 %/% 3
1:10 %% 3
```
В датасеті `flights` за допомогою модульної арифметики ми можемо розділити змінну `sched_dep_time` на `hour` і `minute`:

```{r}
flights |> 
  mutate(
    hour = sched_dep_time %/% 100,
    minute = sched_dep_time %% 100,
    .keep = "used"
  )
```

Додамо прийом `mean(is.na(x))` із секції @sec-logical-summaries, щоб подивитись, як пропорція скасованих рейсів змінюється протягом доби.
Результати наведені на рисунку @fig-prop-cancelled.

```{r}
#| label: fig-prop-cancelled
#| fig-cap: | 
#|   Лінійний графік із запланованим часом відправлення по осі X, і часткою скасованих
#|   рейсів по осі Y. Скасування накопичуються протягом дня до 20:00, дуже пізні рейси 
#|   скасовуються значно рідше.
#| fig-alt: |
#|   Лінійний графік показує як частка скасованих рейсів змінюється протягом доби. 
#|   О 5:00 ранку рівень скасування починається із нізького зачення в 0.5%, потім поступово
#|   збільшується протягом дня досягаючи піку о 19:00 вечора. Після цього частка скасованих 
#|   рейсів швидко знижується до близько 1% опівночі.

flights |> 
  group_by(hour = sched_dep_time %/% 100) |> 
  summarize(prop_cancelled = mean(is.na(dep_time)), n = n()) |> 
  filter(hour > 1) |> 
  ggplot(aes(x = hour, y = prop_cancelled)) +
  geom_line(color = "grey50") + 
  geom_point(aes(size = n))
```

### Логарифми

Логарифми є дуже корисною транформацією для даних, які охоплюють декільта порядків величини, і перетворити експоненційний зріст в лінійний.
В R доступні три варіанти логарифмування: `log()` (натуральний логарифм із базою e), `log2()` (база 2), і `log10()` (база 10).
Ми радимо користуватися `log2()` і `log10()`.
`log2()` легко інтерпретувати, тому що різниця в 1 в логарифмічній шкалі відповідає подвоєнню в оригінальних величинах, а разниця в -1 відподвідає діленню навпіл; тоді як `log10()` легко інтерпретувати, тому що 3 це 10\^3 = 1000.
Зворотня функція для `log()` є `exp()`; щоб обчислити зворотнє значення від `log2()` або `log10()` вам знадобиться `2^` або `10^`.

### Округлення {#sec-rounding}

Щоб округлити число до найближчого цілого, задійте `round(x)`:

```{r}
round(123.456)
```

Точність округлення контролюється за допомогою другого аргумента, `digits`. 
`round(x, digits)` округлює до найближчого `10^-n` так що  `digits = 2` до округлить до найближчого 0.01.
В свою чергу `round(x, -3)` округлить на найближчої тисячі:

```{r}
round(123.456, 2)  # дві значущі цифри
round(123.456, 1)  # одна значуща цифра
round(123.456, -1) # округлить до найближчого десятка
round(123.456, -2) # округлить до найближчої сотні
```

У фунції `round()` є одна несподіванка:

```{r}
round(c(1.5, 2.5))
```

`round()` використовує "округлення до парного" або банківське округлення: якщо число знаходиться посередиці між двома цілими числами, воно буде округлене до **парного** цілого значення.
Це є гарним підходом, тому що він неупереджений: половина всіх значень із 0.5 округлюються вгору, а половина - униз.

Функція `round()` пов'язана із `floor()`, яка завжди округлює униз, та із `ceiling()`, яка завжди округлює вгору:

```{r}
x <- 123.456

floor(x)
ceiling(x)
```

Ці функцій не мають аргументу `digits`, тож потрібно спочатку зменшити масштаб, округлити, а потім збільшити масштаб: 

```{r}
# Округлити униз із двома значущими числами
floor(x / 0.01) * 0.01
# Округлити угору із двома значущими числами
ceiling(x / 0.01) * 0.01
```
Такий самий прийом можна застосувати, якщо потрібно `round()` до числа кратного іншому числу:

```{r}
# Округлити до найближчого кратного до 4
round(x / 4) * 4

# Округлити до найближчого кратного до 0.25
round(x / 0.25) * 0.25
```

### Розбиття числових векторів на діапазони

Щоб розбити числовий вектор на дискретні групи, застосуйте функцію `cut()`[^numbers-1]:

[^numbers-1]: бібліотека ggplot2 надає допоміжні функції `cut_interval()`, `cut_number()`, and `cut_width()`.
    ggplot2 є чудернацьким місцем, щоб зберігати ці функції, але вони корисні для обчислення гістограм, і вони були написані ще до інших частнин tidyverse.

```{r}
x <- c(1, 2, 5, 10, 15, 20)
cut(x, breaks = c(0, 5, 10, 15, 20))
```

Розриви не мають бути розподілени рівномірно:

```{r}
cut(x, breaks = c(0, 5, 10, 100))
```

За бажання можна задавати власні `labels`.
Кількість `labels` повинна бути на одну менше ніж `breaks`.

```{r}
cut(x, 
  breaks = c(0, 5, 10, 15, 20), 
  labels = c("sm", "md", "lg", "xl")
)
```

Будь-які значення за межами інтервалів стають `NA`:

```{r}
y <- c(NA, -10, 5, 10, 30)
cut(y, breaks = c(0, 5, 10, 15, 20))
```

В документації описані інші корисні аргументи, такі як `right` і `include.lowest`, які контролюють, що інтервали визначаються як `[a, b)` або `(a, b]` і чи нижчий інтервал повинен бути `[a, b]`.

### Кумулятивні і рухомі агрегації {#sec-cumulative-and-rolling-aggregates}

Базовий R запроваджує функції `cumsum()`, `cumprod()`, `cummin()`, `cummax()` для поточних, або кумулятивних підсумків, добутків, мінімальних і максимальних значень.
Бібліотека dplyr запроваждує `cummean()` для кумулятивних середніх.
Найчастіше застосовуються кумулятивні підсумки:

```{r}
x <- 1:10
cumsum(x)
```

Для більш складних агрегації із ковзаючим вікном є пакет [slider](https://slider.r-lib.org/).

### Вправи

1.  Поясніть, що робить кожен рядок коду, який генерує рисунок @fig-prop-cancelled.

2.  Які тригономертичні функції є в R?
    Пригадайте деякі назви і пошукайте в документації.
    Чи вони використовують градуси чи радіани?

3.  Наразі стовпчики `dep_time` і `sched_dep_time` є зручними для перегляду, але не для обчислень, тому що вони не є безперервними числами.
    Ви можете побачити проблему, якщо запустите наступний код: у виводі є розрив між кожною годиною.

    ```{r}
    #| eval: false
    flights |> 
      filter(month == 1, day == 1) |> 
      ggplot(aes(x = sched_dep_time, y = dep_delay)) +
      geom_point()
    ```

    Перетворіть ці змінні на більш коректне представлення часу (дрібні години або мінути після опівночі).

4.  Округліть `dep_time` і `arr_time` до найближчих п'яти хвилин.

## Загальні трансформації

The following sections describe some general transformations which are often used with numeric vectors, but can be applied to all other column types.

### Ranks

dplyr provides a number of ranking functions inspired by SQL, but you should always start with `dplyr::min_rank()`.
It uses the typical method for dealing with ties, e.g., 1st, 2nd, 2nd, 4th.

```{r}
x <- c(1, 2, 2, 3, 4, NA)
min_rank(x)
```

Note that the smallest values get the lowest ranks; use `desc(x)` to give the largest values the smallest ranks:

```{r}
min_rank(desc(x))
```

If `min_rank()` doesn't do what you need, look at the variants `dplyr::row_number()`, `dplyr::dense_rank()`, `dplyr::percent_rank()`, and `dplyr::cume_dist()`.
See the documentation for details.

```{r}
df <- tibble(x = x)
df |> 
  mutate(
    row_number = row_number(x),
    dense_rank = dense_rank(x),
    percent_rank = percent_rank(x),
    cume_dist = cume_dist(x)
  )
```

You can achieve many of the same results by picking the appropriate `ties.method` argument to base R's `rank()`; you'll probably also want to set `na.last = "keep"` to keep `NA`s as `NA`.

`row_number()` can also be used without any arguments when inside a dplyr verb.
In this case, it'll give the number of the "current" row.
When combined with `%%` or `%/%` this can be a useful tool for dividing data into similarly sized groups:

```{r}
df <- tibble(id = 1:10)

df |> 
  mutate(
    row0 = row_number() - 1,
    three_groups = row0 %% 3,
    three_in_each_group = row0 %/% 3
  )
```

### Offsets

`dplyr::lead()` and `dplyr::lag()` allow you to refer to the values just before or just after the "current" value.
They return a vector of the same length as the input, padded with `NA`s at the start or end:

```{r}
x <- c(2, 5, 11, 11, 19, 35)
lag(x)
lead(x)
```

-   `x - lag(x)` gives you the difference between the current and previous value.

    ```{r}
    x - lag(x)
    ```

-   `x == lag(x)` tells you when the current value changes.

    ```{r}
    x == lag(x)
    ```

You can lead or lag by more than one position by using the second argument, `n`.

### Consecutive identifiers

Sometimes you want to start a new group every time some event occurs.
For example, when you're looking at website data, it's common to want to break up events into sessions, where you begin a new session after a gap of more than `x` minutes since the last activity.
For example, imagine you have the times when someone visited a website:

```{r}
events <- tibble(
  time = c(0, 1, 2, 3, 5, 10, 12, 15, 17, 19, 20, 27, 28, 30)
)

```

And you've computed the time between each event, and figured out if there's a gap that's big enough to qualify:

```{r}
events <- events |> 
  mutate(
    diff = time - lag(time, default = first(time)),
    has_gap = diff >= 5
  )
events
```

But how do we go from that logical vector to something that we can `group_by()`?
`cumsum()`, from @sec-cumulative-and-rolling-aggregates, comes to the rescue as gap, i.e. `has_gap` is `TRUE`, will increment `group` by one (@sec-numeric-summaries-of-logicals):

```{r}
events |> mutate(
  group = cumsum(has_gap)
)
```

Another approach for creating grouping variables is `consecutive_id()`, which starts a new group every time one of its arguments changes.
For example, inspired by [this stackoverflow question](https://stackoverflow.com/questions/27482712), imagine you have a data frame with a bunch of repeated values:

```{r}
df <- tibble(
  x = c("a", "a", "a", "b", "c", "c", "d", "e", "a", "a", "b", "b"),
  y = c(1, 2, 3, 2, 4, 1, 3, 9, 4, 8, 10, 199)
)
```

If you want to keep the first row from each repeated `x`, you could use `group_by()`, `consecutive_id()`, and `slice_head()`:

```{r}
df |> 
  group_by(id = consecutive_id(x)) |> 
  slice_head(n = 1)
```

### Exercises

1.  Find the 10 most delayed flights using a ranking function.
    How do you want to handle ties?
    Carefully read the documentation for `min_rank()`.

2.  Which plane (`tailnum`) has the worst on-time record?

3.  What time of day should you fly if you want to avoid delays as much as possible?

4.  What does `flights |> group_by(dest) |> filter(row_number() < 4)` do?
    What does `flights |> group_by(dest) |> filter(row_number(dep_delay) < 4)` do?

5.  For each destination, compute the total minutes of delay.
    For each flight, compute the proportion of the total delay for its destination.

6.  Delays are typically temporally correlated: even once the problem that caused the initial delay has been resolved, later flights are delayed to allow earlier flights to leave.
    Using `lag()`, explore how the average flight delay for an hour is related to the average delay for the previous hour.

    ```{r}
    #| results: false

    flights |> 
      mutate(hour = dep_time %/% 100) |> 
      group_by(year, month, day, hour) |> 
      summarize(
        dep_delay = mean(dep_delay, na.rm = TRUE),
        n = n(),
        .groups = "drop"
      ) |> 
      filter(n > 5)
    ```

7.  Look at each destination.
    Can you find flights that are suspiciously fast (i.e. flights that represent a potential data entry error)?
    Compute the air time of a flight relative to the shortest flight to that destination.
    Which flights were most delayed in the air?

8.  Find all destinations that are flown by at least two carriers.
    Use those destinations to come up with a relative ranking of the carriers based on their performance for the same destination.

## Числові підсумки

Just using the counts, means, and sums that we've introduced already can get you a long way, but R provides many other useful summary functions.
Here is a selection that you might find useful.

### Центр даних

So far, we've mostly used `mean()` to summarize the center of a vector of values.
As we've seen in @sec-sample-size, because the mean is the sum divided by the count, it is sensitive to even just a few unusually high or low values.
An alternative is to use the `median()`, which finds a value that lies in the "middle" of the vector, i.e. 50% of the values are above it and 50% are below it.
Depending on the shape of the distribution of the variable you're interested in, mean or median might be a better measure of center.
For example, for symmetric distributions we generally report the mean while for skewed distributions we usually report the median.

@fig-mean-vs-median compares the mean vs. the median departure delay (in minutes) for each destination.
The median delay is always smaller than the mean delay because flights sometimes leave multiple hours late, but never leave multiple hours early.

```{r}
#| label: fig-mean-vs-median
#| fig-cap: |
#|   A scatterplot showing the differences of summarizing daily departure
#|   delay with median instead of mean.
#| fig-alt: |
#|   All points fall below a 45° line, meaning that the median delay is
#|   always less than the mean delay. Most points are clustered in a 
#|   dense region of mean [0, 20] and median [-5, 5]. As the mean delay
#|   increases, the spread of the median also increases. There are two
#|   outlying points with mean ~60, median ~30, and mean ~85, median ~55.
flights |>
  group_by(year, month, day) |>
  summarize(
    mean = mean(dep_delay, na.rm = TRUE),
    median = median(dep_delay, na.rm = TRUE),
    n = n(),
    .groups = "drop"
  ) |> 
  ggplot(aes(x = mean, y = median)) + 
  geom_abline(slope = 1, intercept = 0, color = "white", linewidth = 2) +
  geom_point()
```

You might also wonder about the **mode**, or the most common value.
This is a summary that only works well for very simple cases (which is why you might have learned about it in high school), but it doesn't work well for many real datasets.
If the data is discrete, there may be multiple most common values, and if the data is continuous, there might be no most common value because every value is ever so slightly different.
For these reasons, the mode tends not to be used by statisticians and there's no mode function included in base R[^numbers-2].

[^numbers-2]: The `mode()` function does something quite different!

### Мінімум, максимум і квантилі {#sec-min-max-summary}

What if you're interested in locations other than the center?
`min()` and `max()` will give you the largest and smallest values.
Another powerful tool is `quantile()` which is a generalization of the median: `quantile(x, 0.25)` will find the value of `x` that is greater than 25% of the values, `quantile(x, 0.5)` is equivalent to the median, and `quantile(x, 0.95)` will find the value that's greater than 95% of the values.

For the `flights` data, you might want to look at the 95% quantile of delays rather than the maximum, because it will ignore the 5% of most delayed flights which can be quite extreme.

```{r}
flights |>
  group_by(year, month, day) |>
  summarize(
    max = max(dep_delay, na.rm = TRUE),
    q95 = quantile(dep_delay, 0.95, na.rm = TRUE),
    .groups = "drop"
  )
```

### Spread

Sometimes you're not so interested in where the bulk of the data lies, but in how it is spread out.
Two commonly used summaries are the standard deviation, `sd(x)`, and the inter-quartile range, `IQR()`.
We won't explain `sd()` here since you're probably already familiar with it, but `IQR()` might be new --- it's `quantile(x, 0.75) - quantile(x, 0.25)` and gives you the range that contains the middle 50% of the data.

We can use this to reveal a small oddity in the `flights` data.
You might expect the spread of the distance between origin and destination to be zero, since airports are always in the same place.
But the code below reveals a data oddity for airport [EGE](https://en.wikipedia.org/wiki/Eagle_County_Regional_Airport):

```{r}
flights |> 
  group_by(origin, dest) |> 
  summarize(
    distance_iqr = IQR(distance), 
    n = n(),
    .groups = "drop"
  ) |> 
  filter(distance_iqr > 0)
```

### Розподіли

It's worth remembering that all of the summary statistics described above are a way of reducing the distribution down to a single number.
This means that they're fundamentally reductive, and if you pick the wrong summary, you can easily miss important differences between groups.
That's why it's always a good idea to visualize the distribution before committing to your summary statistics.

@fig-flights-dist shows the overall distribution of departure delays.
The distribution is so skewed that we have to zoom in to see the bulk of the data.
This suggests that the mean is unlikely to be a good summary and we might prefer the median instead.

```{r}
#| echo: false
#| label: fig-flights-dist
#| fig-cap: |
#|   (Left) The histogram of the full data is extremely skewed making it
#|   hard to get any details. (Right) Zooming into delays of less than two
#|   hours makes it possible to see what's happening with the bulk of the
#|   observations.
#| fig-alt: |
#|   Two histograms of `dep_delay`. On the left, it's very hard to see
#|   any pattern except that there's a very large spike around zero, the
#|   bars rapidly decay in height, and for most of the plot, you can't
#|   see any bars because they are too short to see. On the right,
#|   where we've discarded delays of greater than two hours, we can
#|   see that the spike occurs slightly below zero (i.e. most flights
#|   leave a couple of minutes early), but there's still a very steep
#|   decay after that.
#| fig-asp: 0.5

library(patchwork)

full <- flights |>
  ggplot(aes(x = dep_delay)) + 
  geom_histogram(binwidth = 15, na.rm = TRUE)

delayed120 <- flights |>
  filter(dep_delay < 120) |> 
  ggplot(aes(x = dep_delay)) + 
  geom_histogram(binwidth = 5)

full + delayed120
```

It's also a good idea to check that distributions for subgroups resemble the whole.
In the following plot 365 frequency polygons of `dep_delay`, one for each day, are overlaid.
The distributions seem to follow a common pattern, suggesting it's fine to use the same summary for each day.

```{r}
#| fig-alt: |
#|   The distribution of `dep_delay` is highly right skewed with a strong
#|   peak slightly less than 0. The 365 frequency polygons are mostly 
#|   overlapping forming a thick black band.

flights |>
  filter(dep_delay < 120) |> 
  ggplot(aes(x = dep_delay, group = interaction(day, month))) + 
  geom_freqpoly(binwidth = 5, alpha = 1/5)
```

Don't be afraid to explore your own custom summaries specifically tailored for the data that you're working with.
In this case, that might mean separately summarizing the flights that left early vs. the flights that left late, or given that the values are so heavily skewed, you might try a log-transformation.
Finally, don't forget what you learned in @sec-sample-size: whenever creating numerical summaries, it's a good idea to include the number of observations in each group.

### Positions

There's one final type of summary that's useful for numeric vectors, but also works with every other type of value: extracting a value at a specific position: `first(x)`, `last(x)`, and `nth(x, n)`.

For example, we can find the first, fifth and last departure for each day:

```{r}
flights |> 
  group_by(year, month, day) |> 
  summarize(
    first_dep = first(dep_time, na_rm = TRUE), 
    fifth_dep = nth(dep_time, 5, na_rm = TRUE),
    last_dep = last(dep_time, na_rm = TRUE)
  )
```

(NB: Because dplyr functions use `_` to separate components of function and arguments names, these functions use `na_rm` instead of `na.rm`.)

If you're familiar with `[`, which we'll come back to in @sec-subset-many, you might wonder if you ever need these functions.
There are three reasons: the `default` argument allows you to provide a default if the specified position doesn't exist, the `order_by` argument allows you to locally override the order of the rows, and the `na_rm` argument allows you to drop missing values.

Extracting values at positions is complementary to filtering on ranks.
Filtering gives you all variables, with each observation in a separate row:

```{r}
flights |> 
  group_by(year, month, day) |> 
  mutate(r = min_rank(sched_dep_time)) |> 
  filter(r %in% c(1, max(r)))
```

### With `mutate()`

As the names suggest, the summary functions are typically paired with `summarize()`.
However, because of the recycling rules we discussed in @sec-recycling they can also be usefully paired with `mutate()`, particularly when you want do some sort of group standardization.
For example:

-   `x / sum(x)` calculates the proportion of a total.
-   `(x - mean(x)) / sd(x)` computes a Z-score (standardized to mean 0 and sd 1).
-   `(x - min(x)) / (max(x) - min(x))` standardizes to range \[0, 1\].
-   `x / first(x)` computes an index based on the first observation.

### Exercises

1.  Brainstorm at least 5 different ways to assess the typical delay characteristics of a group of flights.
    When is `mean()` useful?
    When is `median()` useful?
    When might you want to use something else?
    Should you use arrival delay or departure delay?
    Why might you want to use data from `planes`?

2.  Which destinations show the greatest variation in air speed?

3.  Create a plot to further explore the adventures of EGE.
    Can you find any evidence that the airport moved locations?
    Can you find another variable that might explain the difference?

## Підсумки

You're already familiar with many tools for working with numbers, and after reading this chapter you now know how to use them in R.
You've also learned a handful of useful general transformations that are commonly, but not exclusively, applied to numeric vectors like ranks and offsets.
Finally, you worked through a number of numeric summaries, and discussed a few of the statistical challenges that you should consider.

Over the next two chapters, we'll dive into working with strings with the stringr package.
Strings are a big topic so they get two chapters, one on the fundamentals of strings and one on regular expressions.
